【裁判字號】    89,保險上,17
【裁判日期】    900911
【裁判案由】    給付保險金
【裁判全文】
臺灣高等法院臺中分院民事判決  八十九年度保險上字第一七號
    上  訴  人  丙○○
                丁○○
    法定代理人  戊○○
    複  代理人  乙○○
    法定代理人  許東隆
    訴訟代理人  甲○○
                己○○
右當事人間請求給付保險費事件，上訴人對於中華民國八十九年八月二十八日台灣台
中地方法院八十八年度訴字第二四五八號第一審判決提起上訴，本院判決如左：
      主      文
上訴駁回。
第二審訴訟費用由上訴人負擔。
      事      實
甲、上訴人方面：
一聲明：求為判決：
(一)原判決廢棄；
(二)被上訴人應給付上訴人戊○○新台幣（下同）十萬元；給付上訴人丙○○、丁○○
  、戊○○二百二十三萬一千四百元，並均自起訴狀繕本送達翌日起至清償日止，按
  年利率一分計算之利息。
(三)上訴人願供擔保，請准宣告假執行。
二陳述：除與原判決所載相同部分予以引用外，補述略稱：
（一）本件被保險人對於要保書書面詢問事項中第二項「過去二年內是否曾接受健康
      檢查有異常情形而被建議接受其他檢查或治療？」及第三項「最近二個月內是
      否曾因受傷或生病接受醫師治療、診療或用藥？」均勾註「是」，足見被保險
      人自始即無隱匿腹痛或超音波檢查之故意或過失，僅因剛施行完闌尾炎手術，
      在主觀上認為腹痛為術後疼痛，超音波檢查為術後常規檢查，原審認被保險人
      應知此為生病接受醫生治療，非闌尾炎之術後疼痛及常規檢查，其所持理由為
      被保險人在術後之多次求診紀錄。然多次求診紀錄不代表被保險人知悉醫學上
      之因果，何況被保險人前往蔡嘉恩外科診所求診之原因為「腹脹」，此等一般
      人經常發生之症狀，其原因為何，是否與闌尾炎無關，而被保險人有無認知判
      斷之能力，原審均不斟酌，實有速斷之情；況依据國軍八一六醫院之病歷記載
      ，被保險人係在八十七年六月二十日進行腹部超音波檢查，之前係在該院進行
      闌尾炎手術（八十七年五月二十五日至二十九日），此中間被保險人並多次至
      該院回換藥、拆線。由於黃魏丹在闌尾炎手術後回診，醫生同時安排超音波檢
      查，對其而言，此非剛動手術之患者所無法想像，縱有如被上訴人所言有腹痛
      情形，如何能要求被保險人判斷此疼痛非術後造成，而係醫生發生誤診，其疼
      痛另有原因，非盲腸炎造成？
（二）被上訴人於八十八年一月二十八日寄發存証信函給要保人黃魏丹，內容指稱要
      保人在訂立系爭保險契約時，對於保險人之書面訊問事項，隱匿「疑似大腸癌
      」之事實，變更或減少保險人對於危險之估計，因而以該存證信函之送達，作
      為解除系爭保險契約之意思表示，在該存證信函中並未提及要保人隱匿「腹痛
      」及「經醫師建議為超音波檢查」之事實，迨提起本件給付保險金訴訟以後，
      始於準備書狀中補充說明其解約之理由為要保人隱匿足以影響危險估計之「腹
      痛」及「經醫師建議為超音波檢查」。原審判決則認「腹痛及超音波檢查為檢
      查之過程，疑似大腸癌為檢查之結果，二者並無不同，被上訴人以被保險人違
      反據實說明義務而解除契約之意思表示時，雖以疑似大腸癌為解約之說明，不
      因嗣後更加明白說明係因被保險人有腹痛及超音波檢查之疑似大腸癌情形解除
      契約，而影響原先解約意思表示之效力」，此係倒果為因之論斷，因要保人是
      否罹患大腸癌，此為診斷之結論，依照要保申請書之告知義務之書面詢問設計
      ，其應歸屬於編號０４Η２之問題有不實回答，而原審判決所指不實說明之問
      題為０２Ａ２及０３Α３二問題，二者本為不同之詢問事項，若謂二者並無不
      同，則有關要保人告知事項之問題設計，僅問一項便可，即「要保人五年內有
      無受傷、生病或就診即可」，且要保申請書上問題之設計，攸關保險人危險之
      估計，每一項問題都有可能影響保險費之計算，故有分別詢問之必要，籠統式
      之問題，保險人無法据以精確評估危險，原審判決認二者並無不同，實不明其
      問題設計之原理，自非妥適。
（三）系爭保險契約，被上訴人業務人員在招攬過程中，並未就書面詢問之事項逐一
      詢問被保險人，且未將要保申請書交由被保險人自行填寫，而僅在詢問身高體
      重後，概括詢問被保險人是否有其他就診紀錄。此等做法，自會誤導被保險人
      ，其所需回答之問題僅有業務員所詢問者。且國軍台中總醫院對於被保險人之
      疾病發生誤診（將大腸癌誤診為盲腸炎），被保險人自無從知悉其依法應告知
      之事項及其實際之健康狀況。被上訴人業務員雖曾有「逐一詢問」之証言，惟
      經鈞院播放當日庭詢錄音帶，可知此為其事後翻異之詞，無可採信。
（四）有關保險人之業務人員在招攬過程中，對要保人應先解釋要保人對於詢問事項
      有據實告知之義務，以及不據實告知之法律效果，保險人始可依據保險法第六
      十四條規定解除保險契約。本件被上訴人之職員陳明松，就其招攬系爭保險契
      約而言，係被上訴人之使用人，在招攬過程中並未先向要保人說明要保人有據
      實填載詢問事項之義務，顯有過失，被上訴人應就其使用人陳明松之過失，負
      與自己過失同一責任，依據最高法院八十五年台上字第一七九號、七十五年台
      上字第一三四七號判決意旨，保險人即被上訴人不得以要保人有違反據實告知
      義務為由，而解除保險契約。
（五）有關被上訴人歷次答辯書狀之主張，除前開說明外，茲再補述如左：
１、被保險人黃魏丹於國軍八一六醫院割除盲腸後，固有因腹痛就診之情，惟上訴人
    上訴理由狀已說明，此乃國軍八一六醫院發生誤診，將大腸癌誤診為闌尾炎。蓋
    依据國軍八一六醫院之病歷記載，黃魏丹係在八十七年六月二十日進行腹部超音
    波檢查，之前係在該院進行闌尾炎手術（八十七年五月二十五日至二十九日），
    此中間黃魏丹並多次至該院回換藥、拆線。由於黃魏丹在闌尾炎手術後回診，醫
    生同時安排超音波檢查，對其而言，此非剛動手術之患者所無法想像，縱有如被
    上訴人所言有腹痛情形，如何能要求黃魏丹判斷此疼痛非術後造成，而係醫生發
    生誤診，其疼痛另有原因，非盲腸炎造成？換言之，醫生錯判黃魏丹腹痛之原因
    ，誤割盲腸，術後黃魏丹仍有腹痛現象，醫生安排超音波檢查，其敢告知其魏丹
    檢查之原因？
２、按國軍八一六醫院病歷記載，醫生係在八十七年七月九日門診時告知超音波檢查
    結果，發現被保險人黃魏丹腹中有硬塊存在，而在超音波檢查過程中，並無任何
    人告知黃魏丹結果。之後黃魏丹方在八十七年十月十九日始赴澄清醫院就醫，可
    見醫生在告知超音波檢查結果時，仍未說明其嚴重性，以掩飾其誤診之情事，否
    則黃魏丹在重症之下，焉有再拖延三個月才赴大醫院就診？因此，被上訴人指摘
    黃魏丹在做超音波檢查時，已知悉「疑似大腸癌」之結果，誠屬無据。況被上訴
    人在原審八十八年十一月二十二日答辯狀中亦自承黃魏丹係在投保後之八十七年
    七月九日方經醫院判定「疑似大腸癌」，可見黃魏丹在投保時並無故意或過失隱
    匿病情。
３、被上訴人稱黃魏丹在空軍八一六醫院開刀割盲腸並無照超音波檢查，何以反需在
    復原後以超音波檢查復原情形，且既在檢查復原情形中，又在告知事項中稱闌尾
    炎已痊癒，顯又為不知告知乙節，殊屬謬論。蓋黃魏丹為理髮師，並非具有醫學
    專業之人，其怎能知醫師何時要照超音波，目的為何，在本件因發生誤診，縱黃
    魏丹有詢問何以要照超音波，醫師焉敢据實以告？又被上訴人再次提出新不實告
    知之理由主張解約（即盲腸炎未痊癒而告知痊癒），如其可成立，保險法第六四
    條第三項規定之除斥期間豈非具文？保險人可不斷地主張或修正其解約之理由，
    誠非保險法所許。
４、黃魏丹在盲腸炎手術後因腹痛、便秘求診，被上訴人解此為盲腸炎以外之其他疾
    病，且黃魏丹係故意或過失未告知。然被上訴人此乃後見之明之論，因已知悉黃
    魏丹因大腸癌死亡，自然可知黃魏丹手術後之腹痛及便秘為盲腸炎以外之疾病，
    惟在當時，縱使醫師亦未能查知此為盲腸炎以外之疾病，此觀蔡嘉思外婦科診所
    亦未有表示「疑似大腸癌」之診斷在病歷上，即可得知。故被上訴人不斷在知悉
    結論之條件下，檢討黃魏丹之故意或過失，顯失公允；
５、解除契約之權利行使，本應具備相當之理由，若可不附理由解約，則解除契約之
    相對人如何因應？且解除契約之理由若有錯誤，亦應不發生解除契約之效力。例
    如保險人以要保人罹患胃癌未据實告知為由解除契約，事實上要保人係罹患腎臟
    病未据實告知，試問此等錯誤之解約理由，將使契約效力因而消滅？要保申請書
    上之各項詢問，其內涵均不相同，難道保險人可隨意主張不實告知之理由，甚至
    不附理由解約，事後再慢慢來找正確理由，若此可行，保險法第六四條第三項之
    除斥期間規定，將形同具文。
三、證據：除引用原審立證方法外，補提：最高法院八十五年度台上字第一七九號民
    事判決要旨、最高法院七十五年度台上字第一三四七號民事判決要旨、臺灣高等
    法院八十三年保險上字第九號民事判決要旨、臺灣高等法院花蓮分院八十六年度
    保險上字第六十三號民事判決要旨、保險業務員管理規則第十五條（均為影本）
    各一份為證。另聲請傳訊證人陳明松。
乙、被上訴人方面：
一聲明：求為判決：
(一)駁回對造之上訴。
(二)如受不利判決，願供擔保請准免為假執行。
二陳述：除與原判決所載相同部分予以引用外，補述略稱：
(一)要保人即保險人黃魏丹無論係「故意」或「過失」未盡告知義務，均已違反保險法
  第六十四條的規定：
1.查要保人即被保險人黃魏丹於系爭保險契約投保時對於保險要保書之被保險人告知
  事項第二項：「過去二年內是否曾因接受健康檢查有異常情形而被建議接受其他檢
  查或治療？」及告知事項第三項：「最近兩個月是否曾因受傷或生病接受醫師治療
  、診療或用藥？」之詢問，雖以勾註為「是」，並在要保書中說明：「八十七年五
  月二十五日至同年月二十九日曾施行完闌尾炎手術，已痊癒。」但並不表示被保險
  人已盡其對於要保書中詢問事項的告知義務，蓋事實上被保險人在投保當時尚因持
  續腹痛門診就醫並剛做完超音波檢查，而此均與被保險人所告知的闌尾炎手術為不
  同的醫療過程，但其卻未於要保書中有任何說明或告知。況其超音波檢查結果為疑
  似大腸癌，其死亡原因亦是大腸癌，其未告知之事項與其死亡的原因顯然有因果關
  係。
2.上訴人辯稱，被保險人僅因闌尾炎手術後，在主觀上認為腹痛為術後疼痛，超音波
  為術後常規檢查。然上訴人為被保險人之丈夫及兒子，而非被保險人本人，被保險
  人在投保時主觀認知是如何，他人難以得知，上訴人之詞完全係事後之臆測，且無
  任何證據證實。且系爭超音波檢查乃於八十七年六月十八日門診以後特地安排於六
  月二十日進一步檢查的特別檢查。並非例行性之門診檢查；再者，手術後即使會有
  疼痛亦應為開刀處之皮肉疼痛，而與被保險人之因「便秘、腹脹」顯有不同；更何
  況被保險人乃因持續腹痛多次求診就醫後所做之超音波檢查與術後檢查顯有不同。
  即使為術後回診之常規檢查亦應回原開刀醫院複診，何需於六月九日、十日連續兩
  日到「其他診所」及蔡嘉恩外婦科診所求醫？何以超音波檢查結果與闌尾炎完全無
  關的「疑似大腸癌」？況被保險人亦於要保書告知事項中說明其闌尾炎已痊癒，既
  到其他診所求診及多次就醫，則已可知其係因其他疾病而另行就醫；另外被保險人
  於五月二十五日在國軍醫院開刀及住院期間未施行超音波檢查即可查出闌尾炎，何
  需於出院以後反而以超音波檢查其復原情況？另外縱使如上訴人所稱被保險人不知
  超音波檢查結果，且認為超音波檢查為術後常規檢查，既然還在手術後的追蹤檢查
  範圍內，何以在為看過檢查報告前，即說「闌尾炎手術已痊癒」？此舉顯為對詢問
  事項為不實的說明。
(二)按保險契約為最大善意契約，故要保人及被保險人於投保時對於保險人的書面詢問
  應為誠實告知，凡為書面詢問事項均為重要事項，此為保險公司評估危險之重要依
  據，是以保險法第六十四條規定，訂立契約時，要保人對於保險人之書面詢問應據
  實說明。無論係被保險人「故意」隱匿或「過失」遺漏或為「不實說明」，足以變
  更或減少保險人對於危險的評估者，保險人得解除保險契約，其危險發生後亦同：
1.上訴人雖主張被保險人不知未告知事項在醫學上之影響及因果關係，且對求診就醫
  無判斷能力云云，但被保險人「知」或「不知」乃影響其「故意」或「過失」未告
  知之判定，並不影響其有無違反告知義務之判定。蓋如保險人確實意識到術後疼痛
  、術後超音波檢查、多次求診皆為闌尾炎以外的其他疾病而就醫，而未告知其就醫
  事實，則為被保險人的「故意」未告知；如果被保險人不知其因果關係，且未告知
  ，則被保險人的「過失」未告知，但此均不影響被保想人未告知得事實。
2.次查舉凡要保書之書面詢問事項均為重要事項，且因保險人投保前之健康檢查或治
  療皆是一種健康上之疑慮與確認。即使是例行檢查亦是危險之評估及核保之重要依
  據。
(三)被上訴人行使者為保險法第六十四條之保險契約解除權，係一種形成權，屬單獨行
  為，行使之方法係向他方以意思表示為之，且該解除權不得切割，只要行使解除契
  約之意思表示到達他方，無論有無說明理由，只要符合保險法第六十四條之情事，
  契約均告消滅。本件被保險人即使不知其超音波檢查結果為疑似大腸癌，而未違反
  要保書之詢問事項第四項，但對於其持續腹痛就診及做過超音波檢查乙事亦應據實
  告知，否則違反要保書詢問事項第二項。該解除權在保險法第六十四條第二項後段
  限制須具有因果關係始得行使，其已限制保險人解除權之行使，已保障被保險人之
  權益。
(四)業務員並非核保人員，並無同意承保之權：按依保險法第八條之一及財政部頒「保
  險業務核保及理賠人員標準」第二條規定可知，證人陳明松雖違背上訴人之業務員
  但其職務僅為保險之招攬，並無締結保險契約之權限。
(五)上訴人主張證人於招攬過程中保險人應先盡告知說明義務，否則不得解除契約云云
  ，並不足採。蓋此說法僅為部分學說討論之意見，且該項主張以扭曲並增加保險法
  第六十四條之構成要件並不足為本件審酌之參考。系爭保險要保書因係提供社會欲
  購買保險之大眾填寫，且經送請財政部核准通過，其內容淺顯易懂，此外被上訴人
  公司之要保書中更將被保險人應特別注意事項及保險法第六十四條之未據實告知之
  法律效果以紅字明顯標示在填寫事項開端。
(六)由國軍臺中總醫院中清院區所做超音波檢查申請及報告單之中譯本可知，其申請日
  為八十七年六月十八日，約定檢查日為同年月之二十日，其報告日期亦為同年月之
  二十日，其檢查結果為「疑似大腸癌」。由該檢查報告中可知，被保險人於做過超
  音波後四日即同年月之二十四日向被上訴人投保最低保額之主壽險契約，附加最高
  單位保險金額之防癌保險契約，而其後被保險人亦因大腸癌死亡，故其病故原因與
  其投保未盡告知義務之系爭超音波檢查有因果關係，而此一未告知，不論為「故意
  」或「過失」，皆足以變更或減少被上訴人對該保單危險之評估。故被上訴人依法
  解除被保險人黃魏丹之系爭保險契約，自無違誤。
(七)關於上訴人指摘業務員並未依告知事項逐一詢問乙節，被上訴人予以否認並說明如
  下：
1.查證人即本件之業務員在作證時，以明確證稱有逐一詢問被保險人應告知之事項，
  同時證人證述招攬過程中，係「拿出兩張要保書，一張給被保險人黃魏丹看，一張
  我來看」，「我問她第五項有沒有，如果他說沒有，我就打『ｖ』否，同時詢問被
  保險人『有無其他就診資料』，她說『沒有』。要保書第二項我詢問被保險人，黃
  魏丹要我『ｖ』是，她說最近肚子痛去看診，醫生檢查結果發現是闌尾炎，住院手
  術開刀，故合乎第二項，另外書面第三項他叫我『ｖ』是，原因也是說因罹患闌尾
  炎，住院手術開刀。」是以業務員確已拿要保書讓要保人親自閱讀且逐一詢問。
2.保險法第六十四條第一項係規定訂立契約時要保人對於保險人之「書面」詢問，應
  據實說明。惟就書面詢問實施及說明之方式，則未設有明文規定，則書面詢問之真
  義，應無以逐項逐句「以口頭」詢問為必要，故如要保人已知悉書面記載內容，並
  且簽章表示同意，以應認保險人在訂立保險契約前，已踐行書面詢問之義務（七十
  八年台上第一九八號判決）；保險法第六十四條亦無須逐句詢問之明文。
3.要保書之填寫並無須由要保人親自填寫，僅需由要保人簽名表示確認即可，故本要
  保書之內容雖係由業務人員代為填寫，最後均經被保險人簽名於其上，而承認要保
  書之內容，即發生拘束力。
三證據：除引用原審立證方法外，補提：國軍臺中總醫院中清院區醫院病歷摘要、保
  險業核保及理賠人員資格標準、司法院七十二年五月十四日民事法律專題研究意見
  、臺灣高等法院八十三年保險上字第三十七號民事判決要旨、臺灣高等法院臺中分
  院八十五年保險上字第十一號民事判決要旨、黃魏丹投保之人壽保險要保書、國軍
  八一六醫院超音波檢查申請及報告單、國軍醫院回臺中地方法院函、最高法院七十
  八年度台上字第一九八號民事判決、臺灣臺中地方法院八十七年保險簡上字第二號
  民事判決、、空白要保書、國軍八一六醫院超音波檢查申請及報告單中譯本、黃魏
  丹之繼承系統表各一份、戶籍謄本二份、超音波檢查照片影本兩張為證。
      理      由
一、上訴人起訴主張：上訴人戊○○之妻黃魏丹，於八十七年六月二十四日，以自己
    為被保險人，與被上訴人訂立保險契約，投保「宏福終身壽險」，保單號碼為0
    000000000號，契約始期為八十七年六月二十四日，終期為「終身」，
    保險金額為新台幣（以下同）十萬元，指定上訴人戊○○為受益人；上述保險另
    附加「宏福防癌終身健康保險」，保險金額三單位，未指定受益人，約定初次罹
    患癌症之保險金每單位為十萬元，癌症身故保險金每單位為三十萬元，癌症住院
    醫療保險金每單位每天三千元，癌症門診醫療保險金每單位每次為一千二百元，
    癌症外科手術保險金每單位每次三萬元，癌症居家療養保險金每單位每天一千二
    百元。被保險人黃魏丹於八十七年十一月十一日，經臺中市澄清醫院診斷為大腸
    癌而住院治療，八十八年六月二十三日死亡，上訴人戊○○以上開「宏福終身壽
    險」受益人之地位，向被上訴人請領保險金十萬元，上訴人戊○○、丙○○、黃
    傑三人以前述附加險即「宏福防癌終身健康保險」之受益人地位，請領初次罹患
    癌症保險金三十萬元，癌症身故保險金九十萬元，癌症住院醫療保險金五十八萬
    五千元，癌症門診醫療保險金十二萬二千四百元，癌症外科手術保險金九萬元，
    癌症居家療養保險金二十三萬四千元，合計二百二十三萬一千四百元（詳如附表
    所載），被上訴人竟於八十八年一月二十八日，以台北圓環郵局第一三四號存證
    信函通知被保險人黃魏丹，主張被保險人違反保險法第六十四條所定據實告知義
    務為由，而片面解除系爭保險契約拒不理賠，惟被保險人於訂立保險契約時已盡
    據實說明義務，並未隱匿任何病情，被上訴人解除系爭保險契約於法不合；且被
    上訴人於八十八年一月間即已知悉解約之原因事實，竟又於同年十一月二十二日
    對被保險人解除系爭保險契約，已逾法定一個月行使期間，其解除契約亦不合法
    ，自應依約理賠，爰依履行保險契約之法律關係，求為判命被上訴人給付上訴人
    戊○○十萬元；命被上訴人給付上訴人三人二百二十三萬一千四百元，及均自訴
    狀繕本送達翌日起至清償日止，按年利一分計息，並宣告附條件假執行之判決。
二、被上訴人則以：被保險人黃魏丹於投保系爭保險契約時，明知其患有腹痛病症，
    經醫師建議接受超音波檢查，竟於八十七年六月二十四日，與伊簽訂系爭保險契
    約書時，在人壽保險要保書「被保險人告知事項」中第二項：「過去二年內是否
    曾因接受健康檢查有異常情形而被建議接受其他檢查或治療？」、第三項：「最
    近二個月是否曾因受傷或生病接受醫師治療、診療或用藥？」之詢問，僅填註：
    「八十七年五月二十五日至同年月二十九日，曾在中國醫藥學院附設醫院施行闌
    尾炎手術，已痊癒」等字，而對於其在投保以前之「腹痛病症」以及「曾因腹痛
    病症而被醫師建議接受超音波檢查」之事實，故意予以隱匿、過失遺漏，致嚴重
    影響保險人即被上訴人對於系爭保險之危險估計，被保險人顯已違反保險法第六
    十四條及系爭保險契約第七條所定據實告知之義務，被上訴人對上開事實原不知
    情，迨八十八年一月十三始知悉被保險人在投保系爭保險契約以前，曾因腹痛而
    接受超音波檢查之事實，因而依據保險法第六十四條第三項之規定，於八十八年
    一月二十八日寄發台北圓環郵局第一三四號存證信函與被保險人黃魏丹，為解除
    系爭保險契約之意思表示，被保險人黃魏丹已於翌日即八十八年一月二十九日收
    受該函，系爭保險契約已因之失效，上訴人依據已失效之系爭保險契約，請求被
    上訴人給付系爭款項，自非有據等語，資為抗辯。
三、上訴人主張：上訴人戊○○之妻黃魏丹，於八十七年六月二十四日，以自己為被
    保險人，與被上訴人訂立保險契約，投保「宏福終身壽險」，保單號碼為000
    0000000號，契約始期為八十七年六月二十四日，終期為「終身」，保險
    金額為十萬元，指定上訴人戊○○為受益人；上述保險另附加「宏福防癌終身健
    康保險」，保險金額三單位，未指定受益人，約定初次罹患癌症之保險金每單位
    為十萬元，癌症身故保險金每單位為三十萬元，癌症住院醫療保險金每單位每天
    三千元，癌症門診醫療保險金每單位每次為一千二百元，癌症外科手術保險金每
    單位每次三萬元，癌症居家療養保險金每單位每天一千二百元。被保險人黃魏丹
    於八十七年十一月十一日，經臺中市澄清醫院診斷為大腸癌而住院治療，八十八
    年六月二十三日死亡等情，固據上訴人提出人壽保險要保書、宏福防癌終身健康
    保險附約保單條款、澄清醫院診斷明書各一件、澄清醫院病歷一本、戶籍謄本二
    張為證（原審卷第五至三十四頁、第四十六至一一０頁）。被上訴人對於被保險
    人黃魏丹曾於前述時地與伊訂立系爭保險契約，以及黃魏丹於投保以後，因罹患
    大腸癌於八十八年六月二十三日死亡之事實並不爭執，惟辯稱：被保險人黃魏丹
    於訂立保險契約時，對於其在投保以前之「腹痛病症」以及「曾因腹痛病症而被
    醫師建議接受超音波檢查」之事實，故意予以隱匿、過失遺漏，嚴重影響保險人
    即被上訴人對於系爭保險之危險估計，被保險人顯已違反保險法第六十四條及系
    爭保險契約第七條所定據實告知之義務，被上訴人對上開事實原不知情，迨八十
    八年一月十三始知悉，隨即於八十八年一月二十八日寄發台北圓環郵局第一三四
    號存證信函與被保險人黃魏丹，為解除契約之意思表示，系爭保險契約已因解除
    而失其效力，上訴人依據失效之契約請求系爭款項，為無理由等語。
四、
（一）按訂立保險契約時，要保人對於保險人之書面詢問，應據實說明。要保人故意
      隱匿，或因過失遺漏，或不實之說明，足以變更或減少保險人對於危險之估計
      者，保險人得解除契約；其危險發生後亦同。但要保人證明危險之發生未基於
      其說明或未說明之事實時，不在此限。前項解除契約權，自保險人知有解除之
      原因後，經過一個月不行使而消滅；或契約訂立後，即有可以解除之原因，亦
      不得解除契約。保險法第六十四條訂有明文。
（二）經查：本件被保險人黃魏丹曾於投保前之八十七年五月二十五日至同年月二十
      九日，至台中市國軍八一六醫院施行闌尾炎手術後，於同年六月八日即因腹痛
      及便秘而至國軍臺中總醫院中清院區複診，同年六月九日及十日，因腹脹至台
      中市○○街八十號蔡嘉恩外科、婦產科診所求診，同年六月十八日因腹脹至國
      軍臺中總醫院中清院區求診，經醫師診治結果，於六月二十日進行「超音波檢
      查」，在未獲悉超音波檢查結果前，被保險人即於八十七年六月二十四日向被
      告投保系爭保險契約等情，為兩造所不爭，並有原審向上述醫院函調之病歷附
      卷可稽（原審卷第四十六至一一０頁、第一三五至一七九頁、第一八三至一八
      五頁），足見被上訴人所辯：被保險人在八十七年六月二十四日投保系爭保險
      契約當時，被保險人已經醫院施行闌尾炎手術，且手術後仍有「腹痛病症」，
      並因腹痛病症而被醫師建議接受超音波檢查一節，即堪採信。
（三）上訴人主張：被保險人於投保時，已在人壽保險要保書「被保險人告知事項」
      中，詳細載明其曾因罹患闌尾炎接受開刀治療之事實，至於被保險人於接受闌
      尾炎開刀治療後仍有腹痛情形以及曾因腹痛而接受超音波檢查，固屬真實，但
      被上訴人投保時，並不知悉當時之腹痛會造成大腸癌，不能認被保險人有違反
      據實告知義務，被上訴人不得據以解除保險契約。被上訴人則以：被保險人對
      於投保前之「腹痛」病症及「曾因腹痛接受超音波檢查」之事實故意隱匿、過
      失遺漏，致嚴重影響被上訴人對於系爭保險契約危險之估計，伊自得依保險法
      第六十四條規定解除契約。是本件首應審究者，乃被保險人黃魏丹是否違反保
      險法第六十四條之據實說明義務？其未據實說明之事項是否足以變更或減少保
      險人對於危險之估計？查依兩造所不爭之系爭保險契約「被保險人告知事項」
      記載：「如被保險人於下列選項回答為「是」時，請註明序號、告知人姓名、
      病名、症狀、疾病部位、治療期間、方式、結果、醫院名稱（醫院地址及病歷
      號碼請選擇告知）」。又系爭保險契約「被保險人告知事項」第二項：「過去
      二年內是否曾因接受健康檢查有異常情形而被建議接受其他檢查或治療？」、
      第三項：「最近二個月是否曾因受傷或生病接受醫師治療、診療或用藥？」，
      被保險人對於前述兩項詢問，皆於告知欄勾註「是」，並在此二項右邊加註：
      「八十七年五月二十五日至同年月二十九日，曾在中國醫藥學院附設醫院施行
      闌尾炎手術，已痊癒」等字（見原審卷第九頁、第三十一頁）。被保險人於投
      保時，除以前曾因闌尾炎而接受手術外，另曾因腹痛而被醫師建議接受超音波
      檢查，在超音波檢查尚未驗出結果以前即投保系爭保險契約，則在訂立契約時
      ，自應將上述闌尾炎手術以及因腹痛接受超音波檢查之事實，均詳細記載於保
      險契約「被保險人告知事項」欄內，俾供保險人評估其危險以及決定是否願承
      保，方符誠實信用原則。且被保險人投保之種類係人壽保險並附加防癌終身健
      康保險，是被保險人之身體狀況如何，投保前身體狀況是否有異常情形而被建
      議接受檢查，以及是否曾因生病接受醫師治療、診療或用藥等事項，均屬足以
      變更或減少保險人對於危險之估計之重大事項，被保險人更應就其投保時保險
      人就身體狀況之訊問事項詳予告知，方符保險契約為最大善意契約之本質。本
      件被保險人於投保系爭保險契約前，曾於八十七年五月二十五日起至同年月二
      十九日止，至國軍臺中總醫院中清院區施行闌尾炎手術，手術後，復於同年六
      月八日，因腹痛及便秘回院複診，又於同年六月九日及十日因腹脹至蔡嘉恩外
      科診所門診等情，已如上述〔見本判決理由四之（二）所載〕，顯見其於闌尾
      炎手術後至上述各醫院之醫療行為均非施行闌尾炎手術後之復原治療；況被保
      險人亦認其闌尾炎已痊癒而記載於告知事項欄內，應認其於闌尾炎手術後之醫
      療行為均係其餘病症所為之診療。嗣其又因腹痛於六月十八日前往國軍臺中總
      醫院中清院區求診，被醫師建議於同年月二十日接受超音波檢查，是其於六月
      二十四日投保系爭保險契約，已符合「被保險人告知事項」第三項：「最近二
      個月是否曾因受傷或生病接受醫師治療、診療或用藥」之情形，被保險人於告
      知欄勾註為「是」，然並未註明其症狀、疾病部位、治療期間、方式、結果、
      醫院名稱，且其於前述各醫院醫治之時間，與其投保系爭契約之時間均為八十
      七年六月間，未逾一月，時間頗接近，又無不能記憶之情形，被保險人竟未詳
      予載明，顯係就明知之事項，為不實之告知；又被保險人於投保前四日（八十
      七年六月二十日）因腹痛接受超音波檢查，此乃保險契約「被保險人告知事項
      」第二項：「曾因健康檢查有異常情形而被建議接受其他檢查」之情形，雖當
      時超音波檢查尚未知悉結果，但告知事項欄係記載「亦可提供檢查報告代替回
      答」，並非無庸告知，而被保險人於告知欄勾註為「是」，並未註明其症狀、
      疾病部位、治療期間、方式、醫院名稱，也無不能記憶之情形，顯亦係就明知
      之事項，為不實之告知。綜上所述，「腹痛」與「超音波檢查事項」係足以變
      更或減少保險人對於危險之估計之重大事項，本件被保險人故意隱匿，上訴人
      復未能就被保險人死於大腸癌非基於被保險人未說明之上開事項舉證證明，上
      訴人既無法證明危險之發生與被保險人未據實說明之事項無因果關係，揆諸首
      揭說明，被保險人顯有違反據實說明義務，被上訴人主張據以解除系爭保險契
      約，洵屬正當。
（四）上訴人雖主張：被上訴人已於八十八年一月二十八日，寄存證信函給被保險人
      ，以被保險人於投保填寫要保書書面詢問單時未告知其患有「疑似大腸癌」之
      事實，影響被上訴人對於危險之估計而解除系爭保險契約。嗣又於八十八年十
      一月二十二日，再以被保險人於投保填寫要保書書面詢問單時，未告知其患有
      腹痛被醫師建議接受超音波檢查之事實，影響被上訴人對於危險之估計而解除
      系爭保險契約。但被上訴人早已於八十八年一月二十八日即已知悉有解除契約
      之原因，竟遲至八十八年十一月二十二日始解除系爭保險契約，顯已逾法定一
      個月除斥期間云云。查被上訴人自承伊於八十八年一月十三知悉被保險人接受
      超音波檢查之事實，提出伊向國軍臺中總醫院中清院區查詢之回函為證，則被
      上訴人於同年月二十八日，對被保險人為解除系爭保險契約之意思表示，顯未
      逾保險法第六十四條第三項所定一個月除斥期間之規定。又被上訴人於八十八
      年十一月二十二日提出準備書狀，並非對被保險人或上訴人為解除契約之意思
      表示，而係以該準備書狀補充說明其解約之理由係要保人隱匿足以影響危險估
      計之「腹痛」及「經醫師建議為超音波檢查」（見原審卷第一二七至一二九頁
      ），顯見上訴人所辯：被上訴人於八十八年十一月二十二日以準備書狀向伊為
      解除系爭保險契約，其解除契約之意思表示已逾法定一個月期間，不生效力云
      云，尚有誤會。
（五）上訴人復主張：被上訴人於八十八年一月二十八日寄發存証信函給要保人黃魏
      丹，內容指稱要保人在訂立系爭保險契約時，對於保險人之書面訊問事項，隱
      匿「疑似大腸癌」之事實，變更或減少保險人對於危險之估計，因而以該存證
      信函之送達，作為解除系爭保險契約之意思表示，在該存證信函中並未提及要
      保人隱匿「腹痛」及「經醫師建議為超音波檢查」之事實，迨提起本件給付保
      險金訴訟以後，始於準備書狀中補充說明其解約之理由為要保人隱匿足以影響
      危險估計之「腹痛」及「經醫師建議為超音波檢查」，顯見被上訴人於八十八
      年一月二十八日所為解除契約之理由不當，不生解除契約之效力云云。惟查「
      被保險人患有腹痛病症及因腹痛接受超音波檢查」，為檢查之過程，「疑似大
      腸癌」則為檢查之結果，二者並無不同，被上訴人於八十八年一月二十八日，
      以被保險人違反據實說明義務而解除契約之意思表示時，雖以「疑似大腸癌」
      為解約之說明，不因嗣後更加明白說明係因被保險人患有腹痛以及因腹痛而接
      受超音波檢查之疑似大腸癌情形解除契約，而影響原先解約意思表示之效力，
      是上訴人上開主張，亦非有據。
（六）上訴人又援引最高法院八十五年台上字第一七九號、七十五年台上字第一三四
      七號判決意旨，主張保險人即被上訴人不得以要保人有違反據實告知義務為由
      ，而解除系爭保險契約等語。查最高法院八十五年台上字第一七九號判決之事
      實為：要保人兼被保險人彭ＯＯ曾患有氣喘病之事實，既於翁ＯＯ（係上訴人
      保險公司從事保險招攬之人）招攬保險代填要保書上書面詢問事項時受告知，
      僅因翁ＯＯ認係小事而未予據實填載，致上訴人（保險公司，以下同）未能知
      悉．．則上訴人就翁ＯＯ之過失，應與自己之過失負同一責任，尚不得以要保
      人或被保險人故意隱匿或為不實之說明，而主張解除保險契約」。是該判決之
      事實，係保險公司從事保險招攬之人於招攬保險，受被保險人之託，代為填寫
      要保書時，被保險人已將其患有氣喘之事實告知保險招攬人，保險招攬人未將
      此事實填載於要保書上，致保險公司未能知悉該事實。而本件訴訟，被保險人
      於簽訂系爭保險契約時並未將其曾因腹痛而被建議另為超音波檢查之事實告知
      保險招攬人，保險招攬人對上述事實並不知悉，自無從將該事實記載於要保書
      書面詢問單內，兩者事實顯然不同，上訴人援引上述判決而主張被保險人即被
      上訴人不得以本件被保險人違反據實告知義務為由而解除系爭保險契約，自非
      有據。又最高法院七十五年台上字第一三四七號判決之事實為：保險公司從事
      保險業務者於招攬保險代被保險人填寫要保書時，未按要保書「被保險人聲明
      事項」欄所載事項逐一詢問被保險人，不得謂被保險人對於保險人之書面詢問
      有故意隱匿、過失遺漏或為不實之說明而依據保險法第六十四條之規定解除契
      約。而本件保險公司從事招攬業務之陳明松在招攬系爭保險契約時，有按要保
      書「被保險人聲明事項」欄所載事項逐一詢問被保險人（詳如下項所述），是
      本件情形亦與最高法院上開判決之事實不同，上訴人援引右揭判決，主張被上
      訴人不得解除系爭保險契約，亦非有據。
（七）上訴人復主張：系爭保險契約，被上訴人公司招攬保險業務之陳明松，在招攬
      過程中，並未就書面詢問之事項逐一詢問被保險人，且未將要保申請書交由被
      保險人自行填寫，而僅在詢問身高體重後，概括詢問被保險人是否有其他就診
      紀錄，不得謂被保險人對於保險人之書面詢問有故意隱匿、過失遺漏或為不實
      之說明而依據保險法第六十四條之規定解除契約云云。惟查：證人即被上訴人
      公司招攬保險人員陳明松於本院結證稱：「被保險人黃魏丹之保險，是在八十
      七年六月間我擔任業務經理時招攬的．．．．．我在我同學的弟弟所開的花店
      聽到戊○○（即上訴人）的太太黃魏丹住院，現已出院回家，我就去黃魏丹開
      設理髮店給他理髮，他問我，要投保與其先生戊○○一樣的保險要多少保險費
      ，我問她不是因住院開刀嗎？她說是到台中空軍醫院割盲腸，並從身上拿出一
      張診斷書給我看，我看診斷書記載「闌尾炎」，然後她把診斷書影本一份交給
      我，理髮完畢，我打電話回公司問審核保單的主管，我說闌炎手術如果要投保
      ，是否需要作檢查，公司回答說如果是單純闌尾炎住院開刀，出院後不用再做
      檢查，當天她就決定投保．．．我就拿要保書給黃魏丹填寫，後來他拿身分證
      給我填，我問她身高、體重，寫年籍資料，我問她有無其他就診資料，她說沒
      有」、「（法官問：你有無按照被保險人應告知的事項欄每一欄的問她？）陳
      明松答：我有一欄一欄問她」、「被保險人應該告知的事項，我都有逐項問他
      」、「法官問：除了闌尾炎手術外，被保險人有無告訴你曾做過其他手術、檢
      查或患何病？）證人陳明松答：他只有說做過闌尾炎手術，其他沒有告訴我，
      也沒有說曾患過其他的病」、「在填要保書時，我自己手上一份，她手上一份
      ，我逐項問被保險人」等語（見本院卷第五十三至五十六頁），由上證詞，顯
      見被上訴人公司招攬系爭保險契約之承辦人於招攬系爭保險時，確曾按要保書
      「被保險人告知事項」所載各項之內容，逐一訊問被保險人以後，始代為填寫
      於要保書「被保險人告知事項」內，上訴人所稱招攬保險人員未按「被保險人
      告知事項」各項所載內容逐一訊問被保險人云云，殊屬無據。兩造訴訟代理人
      於九十年四月十二日到本院要求播放九十年二月十四日準備程序期日（即證人
      陳明松作證日期）錄音帶，經當場播放結果：證人陳明松稱：「（當天）我填
      基本資料，問她（指被保險人黃魏丹）的身高、體重，然後再問裏面要保事項
      ．．．問裏面的告知事項．．．（法官問有否一欄一欄問她）我是問她（指問
      要保書上被保險人告知事項）大綱而已」等語（見本院卷第九十六頁），顯見
      證人陳明松於招攬系爭保險契約時確有按要保書告知事項」各項所載內容逐一
      訊問被保險人，上訴人空言主張陳明松於招攬系爭保險契約時未按要保書告知
      事項所載內容逐一訊問被保險人，被上訴人之使用人即保險招攬人於招攬保險
      時與有過失，不得以被保險人違反據實告知義務為由，解除系爭保險契約云云
      ，殊非有據。
（八）綜上所述，被保險人黃魏丹在八十七年六月二十四日投保系爭保險契約當時，
      被保險人已經醫院施行闌尾炎手術，且手術後仍有「腹痛病症」，並因腹痛病
      症而被醫師建議接受超音波檢查，該次超音波檢查結果為「腹部腫塊」，有國
      軍台中總醫院中清院區八十八年十二月十九日八八濟人八字第一八三六號函、
      八十九年六月十七日八九濟人八字第○九九四號函附卷可據（見原審卷第一三
      五、一三六、二二七頁），顯足以影響保險人對於危險之估計，竟於投保系爭
      保險契約時予以隱瞞，被上訴人因而主張解除契約，洵屬有據。被上訴人已於
      八十八年一月二十八日，以台北圓環郵局第一三四號存證信函，對被保險人黃
      魏丹為解除契約之意思表示（見原審卷第三十之一頁），該存證信函已於翌日
      即二十九日送達被保險人收受，有送達回執可據（見原審卷第二五七頁），上
      訴人亦自承有收受該存證信函無誤（同卷第三頁），自存證信函送達之日起，
      即發生效力，系爭保險契約既因解除而失其效力，上訴人依據已解除之保險契
      約請求被上訴人給付系爭保險金額，自非有據，原審為上訴人敗訴之判決，並
      駁回其假執行之聲請，核無不合，上訴論旨，猶執前詞，指摘原判決失當，求
      予廢棄，非有理由，應予駁回。
五、據上論結：本件上訴為無理由，依民事訴訟法第四百四十九條第一項、第七十八
    條、第八十五條第一項前段，判決如主文。
中      華      民      國    九十      年      九      月    十一      日
~B1民事第一庭審判長法  官  邱森樟
~B2                法  官  鄭金龍
~B3                法  官  陳蘇宗
右為正本係照原本作成。
如對本判決上訴，須於收受判決送達後二十日內向本院提出上訴書狀，其未表明上訴
理由者，應於提出上訴後二十日內向本院提出上訴理由書（須按他造人數附具繕本）
，並繳納送達用雙掛號郵票拾份（每份參拾肆元）。
上訴時應提出委任律師或具有律師資格之人之委任狀；委任有律師資格者，另應附具
律師及格證書及釋明委任人與受任人有民事訴訟法第四百六十六條之一第一項但書或
第二項（詳附註）所定關係之釋明文書影本。
~B                書記官  盧東煥
中      華      民      國    九十     年      九       月     十九     日
附註：
民事訴訟法第四百六十六條之一（第一項、第二項）
對於第二審判決上訴，上訴人應委任律師為訴訟代理人。但上訴人或其法定代理人具
有律師資格者，不在此限。
上訴人之配偶、三親等內之血親、二親等內之姻親，或上訴人為法人、中央或地方機
關時，其所屬專任人員具有律師資格並經法院認為適當者，亦得為第三審訴訟代理人
。
                                                                        Ｈ


司法院資訊處製作；財團法人民間司法改革基金會備份。
